最高法院民事判決　　　　　　　　　　　　　　　八十七年度台上字第一一○○號
　　上　訴　人　王同益
　　被 上訴 人　高雄市六桂宗.
　　法定代理人　洪俊德
右當事人間請求遷讓房屋等事件，上訴人對於中華民國八十六年八月四日臺灣高等法
院高雄分院第二審判決（八十五年度上字第四九七號），提起上訴，本院判決如左：
    主  文
原判決廢棄，發回臺灣高等法院高雄分院。
    理  由
本件被上訴人主張：伊所有門牌高雄市○○○路一一五號一至三樓房屋（下稱系爭房
屋），於民國八十四年三月二十二日出租與上訴人經營傢具店，雙方訂有房屋租賃契
約書，約定租期自同年五月一日起至九十一年四月三十日止，租金於租期開始至八十
六年四月三十日間為每月新臺幣（下同）二十五萬元。詎上訴人自八十四年十二月起
至八十五年四月止之租金，竟任意剋扣，未依約給付，經伊於八十五年四月二十二日
以郵局存證信函催告限一個月內給付，逾期終止租約，不另為終止之意思表示。上訴
人逾期仍未給付，兩造租賃契約業已合法終止。又上訴人未經伊書面同意，擅自濫行
修繕、改造、裝飾，並破壞樓層地板、橫樑結構等危及公共安全，經伊出面阻止未果
，且逾承租範圍另於樓房前面裝飾玄關牌樓，復在後面樓梯為公共設施之通道濫行裝
置分離式冷氣，影響伊通行，所為已違反租賃契約第四項之約定，依契約第十一項，
伊亦得終止租約，請求上訴人遷讓房屋及給付欠租與相當租金之損害金等情，求為命
上訴人將系爭房屋遷讓交還，給付一百五十萬元及加計法定遲延利息，並自八十五年
六月一日起至交還房屋之日止，按月計付二十五萬元之判決。
上訴人則以：伊於八十四年十二月份應付被上訴人之租金二十五萬元，因國稅局通知
須代為扣繳自八十四年五月起至十二月止被上訴人之租金所得每月二萬五千元，八個
月共二十萬元，及被上訴人派員會勘租賃物漏水時損害店內休閒椅，價值一萬五千七
百元，僅餘三萬四千三百元，經於八十五年一月十日寄送被上訴人，竟遭拒收，伊遂
於同年四月二日再以郵局存證信函附臺灣銀行支票二紙寄上八十五年一月至四月份之
租金九十萬元（代扣繳十萬元租金所得）及遭被上訴人退回之八十四年十二月租金餘
款三萬四千三百元，詎被上訴人竟以伊任意剋扣租金，不發生清償效力為由，退回前
述租金支票，伊不得已向法院辦理提存，自生清償之效力。又系爭房屋嚴重漏水，經
伊通知被上訴人修理，僅修理鋁窗邊水泥，對牆壁之漏水，置之不理，伊裝設玄關之
廣告招牌，部分使用四樓被上訴人會館之外牆，係經被上訴人同意。至裝設分離式冷
氣，亦屬承租經營傢具店所必須，且不影響被上訴人之通行，伊並未違反契約等語，
資為抗辯。
原審維持第一審所為上訴人敗訴之判決，無非以：被上訴人主張之事實，業據提出房
屋租賃契約書及催告終止租約之郵局存證信函為證，自堪信為真實。雖上訴人於八十
五年四月二日以郵局存證信函寄交被上訴人八十五年一月至四月份租金九十萬元及遭
被上訴人退回之八十四年十二月份租金三萬四千三百元支票二紙，經被上訴人退回，
為被上訴人所不爭執，惟上訴人對於被上訴人給付租金之債務並不因之而消滅。嗣被
上訴人既於八十五年四月二十二日以高雄郵局存證信函第二八四一號催告上訴人於函
到一個月內給付積欠之租金，逾期終止租約，不另為終止租約之意思表示，上訴人在
同年月二十三日收受該函，未於限期內為給付，而積欠租金一百十八萬三千三百三十
三元，除以擔保金五十萬元抵償外，已達兩期之租額，兩造租約，自已合法終止。上
訴人於租約終止後之八十五年五月二十八日將所欠租金提存於法院，尚不發生消滅債
之關係之效力，自亦不影響兩造租約已合法終止之認定。被上訴人依民法第四百五十
五條規定，請求上訴人遷讓交還系爭房屋，核屬正當，應予准許。次查上訴人自八十
四年十二月起至八十五年四月二十二日租約終止時止，共積欠四個月又二十二天之租
金，計一百十八萬三千三百三十三元，自八十五年四月二十三日起至八十五年五月三
十一日止應給付被上訴人相當於租金之損害金為三十一萬六千六百六十七元，則被上
訴人請求其給付一百五十萬元並加計法定遲延利息，及自八十五年六月一日起至遷讓
交還房屋之日止，按月給付以租金額二十五萬元計算之損害金，亦應准許等詞，為其
判斷之基礎。
惟按承租人租金支付有遲延者，出租人得定相當期限，催告承租人支付租金，如承租
人於其期限內不為支付，出租人得終止契約，民法第四百四十條第一項定有明文。是
以必承租人租金支付有遲延時，出租人始得限期催告承租人給付並因其逾期不為支付
而終止契約。若承租人就租金之支付並無遲延情事，則出租人尚不得以承租人經催告
逾期不付為由終止契約。查上訴人於被上訴人催告付租前，曾先後二次寄交租金與被
上訴人，遭被上訴人退回，為原審所是認。準此，本件租金似係被上訴人受領遲延，
非上訴人有遲付情形。果爾，揆諸首開說明，被上訴人即不得以上訴人經限期催告逾
期不付租金為由終止契約。乃原審未詳加調查審認被上訴人催告付租前，上訴人就租
金之支付有無遲延情事，徒以前揭情詞，遽為上訴人不利之判斷，自難認無判決不備
理由之違法。上訴論旨，指摘原判決不當，求予廢棄，非無理由。
據上論結，本件上訴為有理由，依民事訴訟法第四百七十七條第一項、第四百七十八
條第一項，判決如主文。
中      華      民      國    八十七    年      五      月     十四     日
                              最高法院民事第六庭
                                  審判長法官  蕭  亨  國
                                        法官  吳  正  一
                                        法官  楊  隆  順
                                        法官  陳  淑  敏
                                        法官  黃  義  豐
      右正本證明與原本無異
                                              書  記  官
中      華      民      國    八十七    年      五      月    二十六    日
